【裁判字號】    89,上易,4403
【裁判日期】    901029
【裁判案由】    背信
【裁判全文】
臺灣高等法院刑事判決                          八十九年度上易字第四四三號
    上  訴  人  臺灣士林地方法院檢察署檢察官
    被      告  丙○○
右上訴人因背信案件，不服臺灣士林地方法院八十八年度易字第一二二七號，中華民
國八十九年九月二十八日第一審判決（起訴案號：臺灣士林地方法院檢察署八十八年
度偵字第二二一六號、併辦案號：同署八十九年度偵字第一○六一一號）提起上訴，
本院判決如左：
    主  文
原判決撤銷。
丙○○連續為他人處理事務，意圖為自己不法之利益而為違背其任務之行為，致生損
害於本人之利益，處有期徒刑壹年，緩刑伍年。
    事  實
一、丙○○自民國八十六年九月九日至八十七年十二月十七日止，任職於台北市○○
    區○○街三十六號久大房屋仲介有限公司（下稱久大公司），擔任房屋仲介經紀
    人之職務，負責房屋之仲介為業務，係受久大公司處理事務之人，於初任之際已
    承諾在就職期間不得為自己或第三人從事與久大公司同類之事業。竟意圖為自己
    不法之利益，並基於概括意思，而為下列違背其任務之行為：(一)八十七年六月間
    位於台北市士林區○○○路○段一九０巷八號三樓房屋，屋主楊美玲有意出售該
    房屋，由其妹庚○○委託久大公司仲介，公司乃派丙○○與之洽談，丙○○因之
    得知此一信訊，卻向公司回報屋主已不願委託公司仲介，而竟私自仲介丁○○以
    新台幣（下同）七百六十五萬元購買該房屋成交，逕自收取仲介費七萬六千五百
    元。
    (二)八十七年二月間，基於業務關係，得知台灣麥肯廣告公司有意租用房屋，竟私
    自仲介林振富所有座落台北市○○○路○段二一九巷十六之七號五樓房屋，出租
    予麥肯公司為期二年，月租七萬元，並私取仲介費三萬一千五百元。(三)八十七年
    十二月上旬，屋主戊○○委託久大公司仲介出租其所有台北市士林區○○○路○
    段一二二號四樓房屋，丙○○受公司之指派與之接洽，竟藉此訊息，私自將房屋
    介紹給台灣通用器材公司之人員艾佛仁承租住用完成，月租四萬元，而向久大公
    司虛稱屋主不願續為委託而終止，私取仲介費五萬五千元。
二、案經久大公司負責人乙○○發覺訴由台灣士林地方法院檢察署偵查起訴。
    理  由
一、訊據被告丙○○直承於右揭時間擔任久大公司之房屋仲介經紀人，私自仲介右開
    三案之房屋租售，並私取仲介費等情屬實。惟否認有背信之犯行，辯稱：渠仲介
    成功之房屋租售，均係對方自願由其仲介，無涉公司，雖與其出具之承諾書內容
    不合，然此僅屬民事上之違約問題，且其向買方丁○○僅取仲介費五萬元，非七
    萬六千五百元云云。
二、惟查被告右開犯罪事實，迭據告訴人久大公司代表人乙○○於偵審中指訴不移，
    並經證人即房屋出賣人庚○○、買受人丁○○及其同事薩百齡證述明確（依序見
    本審卷第九七、一五八頁，及原審卷第八六頁），且有卷附久大公司人事資料表
    、職員保證書、員工承諾書、被告繕具之自白暨離職書、被告自承為其聲音之錄
    音帶（與屋主戊○○洽談租賃仲介之錄音）及台灣麥肯廣告公司租賃合約書、承
    租定金匯款傳票、支付予被告服務費之支票等影本計三紙，資為佐證，顯見被告
    上述之自白與告訴人此部分之指訴相符，堪予採信。又被告就事實欄所載(一)部分
    之房屋買賣仲介費，供稱只收五萬元，然實際係收取七萬六千五百元，已據丁○○指證無訛（見本審卷第九七頁），核其金額恰為房屋總價款七百六十五萬元之
    百分之一，亦屬合理足取。此部分被告少報金額為五萬元，自難採信。從而被告
    違背其聘僱承諾之任務，而私自仲介房屋租售而取不法利益之事實，已臻明確，
    犯行堪予認定。
三、核被告之所為係犯刑法第三百四十二條第一項背信罪，被告連續三次行為，犯罪
    構成要件相同，自係基於概括意思反覆為之，應依連續犯之規定，論以一罪，加
    重其刑。又事實欄(三)之犯罪事實部分，核與上述起訴有罪部分，有連續犯之裁判
    上一罪關係，為起訴效力所及，本院自得併予審判。原審判決以上述屋主（代表
    人庚○○及戊○○）委託久大公司仲介出售或租賃房屋，於告訴人公司應僅係可
    能的訂約機會，尚非刑法上之「財產或利益」，不能課以被告背信刑責云云，認
    被告犯行，尚不成立而諭知無罪。然被告確有違背其任務，且圖得自己不法利益
    ，已如前述，則告訴人公司非僅取得訂約機會，亦因被告違背任務私自仲介獲利
    而生損害至明，其見解非無可議之處。檢察官上訴意旨執以指摘原判決為不當，
    則有理由，應由本院予以撤銷，爰審酌被告之犯罪動機、目的、方法、所生之損
    害及事後態度等一切情狀，科處如主文所示之刑，用資懲儆。又查被告前未曾受
  有期徒刑以上刑之宣告，有本院被告全國前案紀錄表附卷可按，其初任仲介業務
    ，思慮不週而起貪念，所得金額非鉅，經本件訴訟程序及刑之宣告，當知警惕來
    茲，信無再犯之虞，爰併為緩刑伍年之諭知，兼啟自新。
四、公訴意旨另以：(甲)八十六年十月間，被告與其同事薩百齡共同代表告訴人公司仲
    介呂慧芬向何莉莉承租台北市士林區○○○路○段一二二巷三號二樓之事宜，竟
    未得何莉莉之同意，透過不知情之呂慧芬，向何莉莉取得房屋稅單等資料，向相
    關單位申辦於前揭住址設立昕可實業有限公司（下稱昕可公司）登記，違背告訴
    人公司與何莉莉委任其仲介房屋之任務。(乙)八十七年一、二月間，久大公司曾仲
    介滾石國際音樂股份有限公司（下稱滾石公司）承租台北市○○○路之房屋，該
    案係由丙○○負責，其後，滾石公司表示有陸續承租房屋情事，再委由告訴人公
    司處理，告訴人公司則交由丙○○開發滾石案件，丙○○因此職務上之機會獲知
    滾石公司需承租房屋之訊息，遂自行仲介滾石公司承租南港地區之房屋，並私自
    取得仲介費用。(丙)八十七年十月間，丙○○受張謝惠芳之委任，仲介出租張謝惠
    芳所有位在台北市○○區○○街三十八巷二號一樓之房屋，丙○○竟以告訴人公
    司所有，包括租賃合約書相關文件等資源，仲介甲○○以月租五萬五千元承租前
    揭房屋，而取得仲介費等情，亦認涉有刑法背信罪嫌云云。然：
（壹）按犯罪事實應依證據認定之，無證據不得推定其犯罪事實。又不能證明被告犯
      罪者，應諭知被告無罪之判決。刑事訴訟法第一百五十四條、第三百零一條定
      有明文。又認定不利於被告之事實，須依積極證據，苟積極證據不足為不利於
      被告事實之認定時，即應為有利於被告之認定，更不必有何有利之證據，最高
      法院三十年上字第八一六號著有判例。次按刑法第三百四十二條之背信罪，須
      以為他人處理事務為前提，而所謂之事務，專以為他人處理「財產事務」者為
      限，否則不足當之。訊之被告對右開被訴事實，均矢口否認，並辯稱：(甲)部分
      是承租完畢之後之事，屋主已不再追究。(乙)並未再仲介南港房屋，前次之仲介
      費已繳告訴人。(丙)部分僅係利用電腦之空白表格取用而已，不能認有犯罪云云
      。經查：
    (1)公訴人認被告涉有(甲)部分犯行，係以被告自白於該址設公司，有向何莉莉說撤
      銷該址之公司設立登記，及告訴人公司代表人乙○○之指訴，呂慧芬、薩百齡
      之證述，何莉莉與呂慧芬簽訂之房屋租賃契約書、臺北市政府建設局公函、昕
      可公司執照、設立登記事項卡、設立登記資本額查核報告書，活期存款存摺及
      股東名簿等為其論據。但被告係仲介係爭房屋完畢後，始向出租人何莉莉取得
      房屋稅單等資料供自己作為公司設立登記之行為，已為告訴人所不否認，則與
      受委託仲介房屋出租之任務無直接關聯，亦非關處理財產事務之範圍，被告所
      獲取者，僅係取用他人房屋資料辦理公司登記之行政程序利益，並非「財產上
      之利益」，亦未因此直接導致告訴人公司或何莉莉財產或財產上利益受損害，
      自難以刑法上背信罪相繩。
    (2)公訴人認被告涉有(乙)部分犯行，係以告訴人公司代表人乙○○之指訴、丙○○
      與滾石公司己○○對話錄音帶及譯文為其論據。惟查：告訴人提出被告與己○○之通話錄音譯文內容所述者，均係如何與房東交涉之問題，並無從證明被告
      有仲介房屋成功收費之事實，而乙○○於原審訊問時亦陳稱：「：：我有打電
      話找陳某，她說是我們公司內部之事，不願對我說明」（原審八十九年七月二
      十七日訊問筆錄）等語，其語意不明確，不足採為不利被告之認定。又在本院
      亦稱：交被告開發案件係指令被告多開啟案源之意。又據證人即久大公司同事
      薩百齡於原審到庭稱：未聽被告有過仲介滾石案件云云（見一審卷第八八頁）
      。屋主己○○亦到庭證稱：滾石後來沒有其他案子委託被告云云（見本審卷第
      七八、七九頁）。均無足以證明被告有此項仲介南港房屋之事實，尚難認定被
      告有公訴人所舉之此項事實。
    (3)公訴人認定被告(丙)部分犯行，係以告訴人公司代表人乙○○之指訴，及甲○○
      與張謝惠芳之租賃合約書與久大公司之制式租賃契約書相同等情為其論據。然
      起訴事實並未認定張謝蕙芳有何委託告訴人公司處理仲介事務，亦無告訴人指
      派被告處理之事實，僅單憑所用文件係告訴人公司之表格，自難認被告之犯行
      。本項事實之爭點，係在被告擅自取用「告訴人公司所有，包括租賃合約相關
      文件等資源」，是否構成業務侵占？按「行為雖適合於犯罪構成要件之規定，
      但如無實質之違法性時，仍難成立犯罪。本件上訴人擅用他人之空白信紙一張
      ，雖其行為適合刑法第三百三十五條第一項之侵占罪構成要件，但該信紙一張
      所值無幾，其侵害之法益及行為均極輕微，在一般社會倫理觀念上尚難認有科
      以刑罰之必要。且此項行為，不予追訴處罰，亦不違反社會共同生活之法律秩
      序，自得視為無實質之違法性，而不應繩之以法」，最高法院七十四年台上字
      第四二二五號著有判例可資參照，查張謝惠芳與甲○○間之「租賃合約書」（
      見偵卷第二十五頁至二十八頁），乃一制式之定型化契約，而此種租賃契約例
      稿，細繹其內容，並無何特殊之處，無論是坊間文具店、法律常識書籍或內政
      部所訂模範版本，依吾人日常生活之經驗，若稍加留心，經由文具店或網路，
      皆可輕易獲得，並非著作權法上所保障具有創作高度之「著作」，縱結合紙張
      ，其侵害之法益仍屬極輕微，在一般社會倫理觀念上尚難認有科以刑罰之必要
      ，揆諸前揭說明，尚難認有何實質違法性，而不應繩之以法。
（貳）綜上所述，本件公訴人所舉事證均不足證明被告有上列(甲)(乙)(丙)等三項之背信犯
      行，原審亦認不能證明此部分之犯罪，則無不合。惟公訴人認此部分與上開有
      罪部分，有連續犯之裁判上一罪關係，則不另為無罪之諭知。
據上論斷，應依刑事訴訟法第三百六十九條第一項前段、第三百六十四條、第二百九
十九條第一項前段，刑法第五十六條、第三百四十二條第一項、第七十四條第一款，
罰金罰鍰提高標準條例第一項前段，判決如主文。
本案經檢察官費玲玲到庭執行職務。
中      華      民      國      九十      年      十      月  二十九    日
                              台灣高等法院刑事第十三庭
                                  審判長法  官  蔡    燉
                                        法  官  盧  彥  如
                                        法  官  黃  聰  明
右正本證明與原本無異。
不得上訴。
                                        書記官  蕭  麗  珍
中      華      民      國      九十      年      十      月  二十九    日
附錄：本案論罪科刑法條全文
刑法第三百四十二條第一項
為他人處理事務，意圖為自己或第三人不法之利益或損害本人之利益，而為違背其任
務之行為，致生損害於本人之財產或其他利益者，處五年以下有期徒刑、拘役或科或
併科一千元以下罰金。


司法院資訊處製作；財團法人民間司法改革基金會備份。
